【裁判字號】    97,台上,5161
【裁判日期】    971016
【裁判案由】    違反貪污治罪條例
【裁判全文】
最高法院刑事判決            九十七年度台上字第五一六一號
上  訴  人  甲○○
選任辯護人  陳武璋律師
上列上訴人因違反貪污治罪條例案件，不服台灣高等法院台中分
院中華民國九十七年三月十九日第二審判決（九十六年度上訴字
第一一二四號，起訴案號：台灣南投地方法院檢察署九十三年度
偵字第三七六二號、九十四年度偵字第一０一六號），提起上訴
，本院判決如下：
    主  文
原判決關於侵占公有財物部分撤銷，發回台灣高等法院台中分院
。
    理  由
本件原判決撤銷第一審關於上訴人甲○○侵占公有財物部分之科
刑判決，於為刑法、貪污治罪條例新舊規定之比較後，變更檢察
官起訴侵占職務上持有之非公用財物罪之法條，改判論上訴人以
（公務員）侵占公有財物罪，處有期徒刑拾年陸月，褫奪公權陸
年。固非無見。
惟查：（一）客觀上為法院認定事實及適用法律基礎之證據雖已
調查，而其內容未明瞭者，即與未經調查無異，如遽行判決，仍
屬應於審判期日調查之證據而未予調查。又公務員侵占公有財物
罪，以行為人主觀上有不法所有之意圖，客觀上有將所持有之公
有財物易為所有之行為，為其成立要件；如行為人僅係以供一時
之利用為目的，意圖不法享有因利用公有財物所得之利益者，則
與公務員侵占公有財物罪之犯罪構成要件有間，自難論以該罪。
原判決認定上訴人自民國八十九年八月一日起至九十四年七月三
十一日止，擔任南投縣立仁愛國民中學（下稱仁愛國中）校長，
負責綜理校內一切業務，為依據法令從事公務之人員。於九十年
三月三十日向中華民國紅十字總會（下稱紅十字會）前往仁愛國
中致贈助學金之人員告知：仁愛國中距離醫院甚遠，學生生病時
無車輛可載運至醫院，如叫救護車往返需時甚久，希能贈送三菱
四輪傳動廂型車乙輛載運學生就醫等語。紅十字會遂於九十年五
月間，將車號9J─1141號中華三菱得利卡客貨兩用車一部（下稱
前開車輛）捐贈予仁愛國中，供該校學生緊急醫療載送之用。該
車於捐贈時，車身兩側貼有「中華民國紅十字總會捐贈」之字樣
，並於捐贈後交付上訴人保管。詎上訴人持有該車後，明知該車
應供作載送學生緊急醫療之用，為仁愛國中所有之公有財物，不
得挪作私人使用，竟意圖為自己不法之所有，擅將該車供作其上
下班之交通工具，而侵占入己等情，因論上訴人以公務員侵占公
有財物罪。然其理由則說明：「該車捐贈後交付予被告甲○○保
管，並由其於上班時開至校內，下班時駛離學校」等語（見原判
決第三頁倒數第二行至第四頁第一行），而證人陳志翔（仁愛國
中體育老師）於原審審理時證稱：「若因公務需要老師都可以用
（前開車輛），例如我帶學生去比賽、做家庭訪問，也使用過」
（見原審卷(一)第二一五頁）；證人施家興（曾任仁愛國中訓導主
任）證稱：學校老師、舍監都使用過這部車，伊做家庭訪視及帶
學生校外競賽時也有搭乘過（見原審卷(一)第二二一頁）；證人余
益聰（擔任仁愛國中工友）證稱：其他職員有公務要使用前開車
輛時，亦可使用各語（見原審卷(一)第二三一頁）。如果無訛，學
校老師、職員因公務需要既均得使用前開車輛，能否僅以上訴人
將該車供其上、下班之用，即認其已易持有為所有，而非以供一
時之利用為目的，意圖不法享有因利用前開車輛所得之利益？尚
非無疑。又查仁愛國中受贈前開車輛依規定應向監理機關辦理公
務車登錄，此有南投縣政府九十年五月二十八日（九十）投府教
體字第九００八八０八九號函影本在卷可稽（見原審卷(一)第三０
九頁背面）。而依當時有效之「事務管理規則」（已於九十四年
六月二十九日廢止）第一百八十六條規定申請使用公務車輛，車
輛使用人應填具派車申請單，經其單位主管簽核後，轉交車輛管
理人員統一調派。同規則第一百八十八條規定車輛管理人員，每
日應將派車單內行經地點、里程紀錄及用油等詳加審核登記。其
第四百零五條第三款並規定有關車輛油料之管理事項。另行政院
訂定之車輛管理手冊第五十四點規定「地方政府之車輛管理，得
參照本手冊辦理」，其第十九點之（六）亦規定各機關員工申請
用車，必須填寫派車申請單。而依卷附仁愛國中財產（物品）卡
影本記載：前開車輛於九十年五月二十四日開始由校長（指上訴
人）使用，九十三年十一月一日後移總務支配，並載明移交日期
為九十三年十一月一日等情（見偵字第三七六二號卷第一一二頁
）。前開車輛既屬公務車，上訴人將之供作其個人上、下班之交
通工具使用，有無依前揭相關規定辦理，或申請油料等項？凡此
，均攸關上訴人究否成立侵占公有財物（即前開車輛）罪，或有
無涉犯對於主管之事務，明知違背法令（事務管理規則），直接
圖自己不法利益，因而獲得利益罪之認定。原審未詳加究明，致
事實仍有不明，本院無從為適用法律當否之判斷，其遽行判決，
自有違誤。（二）有罪判決書對於被告有利之證據，如不加採納
，必須說明理由，否則即難謂無判決不備理由之違誤。卷查證人
郭美君（即九十三年八月一日起擔任仁愛國中總務主任）於第一
審審理時證稱：「有一次要到力行去探水，校長（指上訴人）請
工友開該救護車（指前開車輛）載我們與縣府的人去。」等語（
見第一審卷第二００頁）。上訴人援引該證言主張前開車輛亦使
用於學校各項活動，其無侵占之犯意，參以證人陳志翔、施家興
、余益聰前揭證言，此項對上訴人有利之證據，原判決未說明不
足採取之理由，有判決理由欠備之違誤。（三）上訴人行為後，
刑法部分條文已於九十四年二月二日修正公布，並自九十五年七
月一日施行。原判決依貪污治罪條例第四條第一項第一款論處罪
刑，該罪法定本刑中，關於得併科罰金刑部分，並無罰金最低額
之規定，而刑法第三十三條第五款已由：「罰金：（銀元）一元
以上。」，修正為「罰金：新台幣一千元以上，以百元計算之。
」。原審於九十七年三月十九日判決時，未就該罰金刑部分，為
新、舊法律之比較說明，亦有未洽。以上或為上訴意旨所指摘，
或為本院得依職權調查之事項，應認原判決關於侵占公有財物部
分有撤銷發回更審之原因。
據上論結，應依刑事訴訟法第三百九十七條、第四百零一條，判
決如主文。
中    華    民    國  九十七  年    十    月   十六   日
                      最高法院刑事第十庭
                          審判長法官  邵  燕  玲
                                法官  李  伯  道
                                法官  孫  增  同
                                法官  李  英  勇
                                法官  許  錦  印
      本件正本證明與原本無異
                                      書  記  官
中    華    民    國  九十七  年    十    月  二十一  日
                                                     ｍ


司法院資訊處製作；財團法人民間司法改革基金會備份。
